【裁判字號】    90,訴,514
【裁判日期】    900626
【裁判案由】    確認社區選舉無效
【裁判全文】
臺灣高雄地方法院民事判決  九十年度訴字第五一四號
    原      告  甲○○
    訴訟代理人  丙○○○○○
    被      告  生活皇家大樓管理委員會
    法定代理人  乙○○
右當事人間確認社區選舉無效事件，本院判決如左：
    主    文
確認民國八十九年十一月二十六日生活皇家大樓委員第六屆Ｂ棟管理委員選舉有效。
訴訟費用由被告負擔。
    事    實
甲、原告方面：
  一聲明：求為判決如主文所示。
  二陳述：
  (一)原告係生活皇家大樓（下稱皇家大樓）Ｂ棟十八樓之一住戶，皇家大樓於民國八
    十九年十一月二十六日召開區分所有權人會議，選舉九十年新任管理委員，在Ｂ
    棟開票過程中先後發現有四張選票，其圈選部分無誤，惟候選人之名字，選票上
    候選人原記載原告被改為儀真，主任委員乙○○乃當場表示該四張得票不予計算
    ，原告表示仍應予計算，惟乙○○不予理會，最後開票結果，在不計算該四張選
    票之情形下，原告仍得九票，為該棟之最高票，其次為訴外人吳曉玲得五票，乙
    ○○乃當場宣布原告當選Ｂ棟管理委員。
  (二)嗣訴外人吳慧莉表示，原告得票扣除四張廢票後，與吳曉玲得票數同為五票為由
    ，主張Ｂ棟管理委員應予重選，惟此非但與事實不符，且於該日乙○○已宣佈原
    告當選，在場人士並無異議，詎被告不顧原告之反對，竟決議另於同年十二月三
    日重新辦理Ｂ棟管理委員選舉，因重選當日部分受託投票之住戶遭被告以委託書
    未蓋印章為由，拒絕其受託投票，致投票結果吳慧莉連任Ｂ棟管理委員。
  (三)八十九年十一月二十六日皇家大樓Ｂ棟管理委員選舉，僅該四張塗改之選票之效
    力有爭議，此可由被告之議事錄及重選之公告內容，皆僅提及選票塗改之事，並
    未論及選票染有藍色印泥乙節可證，況縱選票上染有藍色印泥，亦僅係於選票上
    蓋用被告戳章因選票重疊放置所致，並非圈選人及選票發放單位故意加注之記號
    ，並不足以構成該選票無效之理由。
  (四)八十九年十一月二十六日選舉，原告扣除有爭議之四張選票，得票數九票，故四
    張塗改候選人名字之四張選票，不論係有效或無效票，均不足以影響選舉之結果
    ，是被告另於同年十二月三日重新辦理選舉，即乏依據。
  三證據：提出被告臨時會議記錄及公告、八十九年十二月四日（八九）住戶一號函
    、存證信函、律師函、高雄市鼓山區公所八十六年一月二十日高市鼓區行民字
    第六四七號函、Ｂ棟選舉結果統計表、選票領取表、區分所有權人名冊、管理組
    織章程及住戶公約、錄音帶暨其譯文各一份、聲明書、會議出席委託書各二份等
    為證。並聲請傳訊證人周豐立、許茂星、李玉霞。
乙、被告方面：
  一聲明：原告之訴駁回。
  二陳述：
  (一)八十九年十一月二十六日召開區分所有權人會議，選舉九十年度之管理委員，原
    告為參選Ｂ棟管理委員之候選人，於住戶投票完畢之際，原告竟自座位起身走至
    唱票區，由其身上取出四張選票放置於會議桌上，並將選票上候選人原告名字塗
    改為儀真後，欲將該選票交予唱票人，大會乃決議將上開選票以廢票論，原告當
    時對此決定並無異議，最後開票結果Ｂ棟候選人原告得票數為九票，另一候選人
    吳曉玲得票數為五票，乙○○本欲宣布原告當選Ｂ棟管理委員，惟吳慧莉當場表
    示異議，認原告身為候選人竟於投票過程中公然塗改選票，乃要求被告就Ｂ棟之
    所有選票重新驗票，驗票結果發現確有多張選票染有藍色印泥，為求選舉之公正
    ，全體委員乃決定將上開選票封存交由被告之監察委員周豐立保管，並於同月二
    十九日召開臨時委員會，嗣經全體委員做成Ｂ棟管理委員應重新選舉之決議，經
    同年十二月三日選舉之結果，吳慧莉得九票，原告僅得四票，被告乃於同年十二
    月十一日公告吳慧莉當選為Ｂ棟管理委員，足見，前揭十二月三日重新辦理Ｂ棟
    管理委員改選，其召集程序及選舉過程均屬合法。
  (二)雖原告於八十九年十一月二十六日Ｂ棟管理委員選舉結果得票最高，惟得票最高
    者，仍需無未繳管理費六個月或被判處二年以上有期徒刑等情形，自不可能於開
    票當日宣佈原告當選該棟管理委員，至於乙○○在選票統計表上簽名，僅係確認
    原告於該次選舉得票最高之事實。
  三證據：聲請傳訊證人蔡炳煌、黃炳鏞、吳慧莉、鐘國華、蔣吉權。
    理    由
一按確認法律關係之訴，非原告有即受確認判決之法律上利益者，不得提起之；確認
  證書真偽或為法律關係基礎事實存否之訴，亦同。前項確認法律關係基礎事實存否
  之訴，以原告不能提起他訴訟者為限，民事訴訟法第二百四十七條第一項、第二項
  分別定有明文。本件原告主張其於八十九年十一月二十六日皇家大樓第六屆Ｂ棟管
  理委員選舉得票最高，依法應當選該棟管理委員，詎被告竟以原告於該次選舉當眾
  塗改選票及部分選票染有藍色印泥，為求選舉之公正為由，乃經決議該次選舉無效
  ，並於同年十二月三日重新辦理Ｂ棟管理委員選舉，選舉結果由吳慧莉當選Ｂ棟管
  理委員。因八十九年十一月二十六日之選舉是否有效，乃影響原告是否當選Ｂ棟管
  理委員，且此種法律關係基礎事實之存否之危險，得以確定判決除去，又原告復不
  能提起他種訴訟，是原告提起本件確認訴訟，合於前揭法律規定要件，自應准許，
  合先敘明。
二次按訴狀送達後，原告不得將原訴變更，但被告同意者不在此限，民事訴訟法第二
  百五十五條第一項第一款著有明文，本件原告起訴主張被告應依八十九年十一月二
  十六日區分所有權人會議選舉之結果，公告Ｂ棟管理委員由原告當選，嗣於本院九
  十年六月十一日言詞辯論時，訴之聲明變更為確認八十九年十一月二十六日皇家大
  樓第六屆Ｂ棟管理委員選舉有效，為被告所同意，是以揆諸前揭法律規定，自無不
  合。
三本件原告主張，皇家大樓第六屆Ｂ棟管理委員選舉於八十九年十一月二十六日Ｂ棟
  管理委員選舉時，扣除候選人名字塗改之四張選票，原告計得九票，為該棟候選人
  得票最高，應當選為該屆之管理委員，被告竟違法宣布該次Ｂ棟選舉結果無效而為
  重新選舉，是以提起本件訴訟等語；被告則以上開選舉時，原告有違紀塗改選票及
  選票有藍色印泥之情形，是以臨時委員會決議應重新改選，並已公告吳慧莉當選該
  屆管理委員等語置辯。
四按公寓大廈區分所有權人為增進共同利益，確保良好生活環境，經區分所有權人會
  議決議之共同遵守事項，得為規約之制定，且有關公寓大廈、基地或附屬設施之管
  理使用及其他住戶間相互關係，除法令另有規定外，以規約定之，此觀公寓大廈管
  理條例第三條第十二款、第六條第一項第四款、第九條、第二十三條、第二十五條
  、第二十九條之規定自明。又為處理區分所有權人所生事務，本大廈由區分所有權
  人及住戶互選管理委員，組成管理委員會。委員及候選委員名額按第五條所定之分
  配名額，採無記名單記選舉，並以獲得該分區較多選票者為當選。管理委員喪失住
  戶資格者，委員資格當然解任，皇家大樓住戶規約第五條、第七條第三款、第五款
  分別定有明文。經查原告於八十九年十一月二十六日Ｂ棟管理委員選舉，扣除候選
  人名字塗改之選票，原告得九票，係該棟候選人得票最高者一節，為被告所自認，
  且有兩造不爭執其真正之皇家大樓住戶規約一份、選舉統計表一紙、系爭選舉之區
  分所有權人Ｂ棟選票二十四張及區分所有權人名冊表一份在卷足證。又查被告原已
  認定其有效性之九張選票中，乃有四紙沾染有些許藍色印泥，因遭同為候選之吳慧
  莉質疑其有效性，故而舉行臨時會決定重新選舉，惟該四紙沾染些許藍色印泥之選
  票內容清晰可見，並無何模糊難以辨識之處，且臨時會最後係以投與原告之未計入
  得票之四張有塗改選票之情事，該次選舉過程有爭議而決議重選，並非以原告得票
  之九票中有四票沾染藍色印泥為重新選舉之事由一節，有Ｂ棟選票二十四張在卷足
  稽，復核與證人許茂興、周豐立、吳慧莉及蔡炳煌結證情節相符。是以，原告於八
  十九年十一月二十六日Ｂ棟管理委員選舉中，確實為該棟大樓得票最高，依規約第
  七條第三款規定，自應當選Ｂ棟大樓之管理委員。
五至兩造一再爭執之遭塗改候選人姓名之四張選票效力，且證人李玉霞亦到庭結證證
  述係伊塗改選票等情，及證人蔡炳煌、蔣吉權、吳慧莉證稱原告於唱票過程中拿出
  選票當場塗改等語，據上所述，即不影響選舉之結果。此外，被告復不能證明原告
  有何不能當選管理委員之事由，則被告於八十九年十一月二十九日決議，另於同年
  十二月三日重新選舉Ｂ棟管理委員即屬無據。再者，被告另抗辯原告雖於該次選舉
  結果得票最高，惟原告仍需無未繳管理費六個月或被判處二年以上有期徒刑等情形
  ，始能當選管理委員等語，惟規約第八條乃係規定主任委員、副主任委員、財務委
  員及監察委員之消極資格，核與當選管理委員之資格無涉，況且原告亦無此消極資
  格，是以被告所辯各節，均不足採。另原告提出陳宜鈴、李玉霞出具之聲明書暨錄
  音帶暨其譯文，及被告請求訊問證人黃炳鏞、鐘國華，無非係就兩造所爭執之開票
  當日是否宣布原告當選Ｂ棟管理委員、吳慧莉是否於開票當時即對選舉結果表示異
  議，及塗改之四張選票是否由原告本人或由他人塗改等事，所為之舉證。惟此均無
  礙於原告於該次選舉得票最高，依規約當選該棟管理委員之結果，因均與本件判決
  結果不生影響，爰不另予審酌，併此敘明。
六從而，原告既依八十九年十一月二十六日之選舉結果，為Ｂ棟管理委員得票最高，
  依規約第七條第三款規定，應由原告當選該棟之管理委員，且被告未能證明原告有
  何不能擔任管理委員之情事，則被告於同年十一月二十九日召開臨時會，決議另於
  同年十二月三日舉辦Ｂ棟管理委員選舉，即屬無據。是以，原告主張確認八十九年
  十一月二十六日皇家大樓委員第六屆Ｂ棟管理委員選舉有效，即有理由。
據上論結，本件原告之訴為有理由，爰依民事訴訟法第七十八條，判決如主文。
中      華      民      國    九十      年      六      月    二十六    日
                              臺灣高雄地方法院民事第一庭
~B審判長法官  謝靜雯
~B法      官  蔡國卿
~B法      官  洪能超
右為正本係照原本作成。
如不服本判決，應於送達後廿日內，向本院提出上訴狀並表明上訴理由，如於本
判決宣示後送達前提起上訴者，應於判決送達後十日內補提上訴理由書（須附繕本）。
中      華      民      國    九十      年      五      月    二十五    日
~B法院書記官  胡淑芳


司法院資訊處製作；財團法人民間司法改革基金會備份。
